【裁判字號】    91,簡上,392
【裁判日期】    920530
【裁判案由】    調整租金
【裁判全文】
臺灣臺中地方法院民事判決  九十一年度簡上字第三九二號
    上  訴  人    己○○
                  丁○○
                  甲○○
                  乙○○
                  丙○○
    訴訟代理人    洪錫欽律師
    上  訴  人    庚○○  住台.
    被  上訴人    戊○○  住台.
    訴訟代理人    林根煌律師
    複  代理人    黃敏雄律師
右當事人間請求調整租金事件，上訴人對於中華民國九十一年七月十八日本院臺中簡
易庭九十年度中簡字第三二八四號第一審判決提起上訴，本院判決如左：
    主      文
原判決關於調整租金不利於上訴人部分，暨訴訟費用之裁判均廢棄。
右廢棄部分，被上訴人在第一審之訴駁回。
第一審（除確定部分外）及第二審訴訟費用由被上訴人負擔。
    事      實
甲、上訴人方面：
  一、聲明：如主文第一、二項所示。
  二、陳述：
  （一）系爭土地之租賃關係存在於上開土地共有人全體與出租人之間，為不定期租
        賃契約，並無任何契約之一方得以推選之方式依單方之意思表示而為契約承
        受之約定，且租賃契約並無一方得以事實行為或意思表示繼受契約當事人之
        地位。被上訴人稱八十四年六月十八日簽署推選同意書之同時，被上訴人承
        受之前原代表人的租賃關係，姑不論同意書之真偽，被上訴人主張系爭土地
        全體共有人得片面決定租賃關係之契約主體，於法無據。
  （二）被上訴人既於九十一年十一月十一日答辯狀稱「足見系爭土地之共同持分權
        利人及合法繼承人已就系爭土地存有共同利益，共同選任被上訴人為全體共
        有人起訴，請求上訴人調整租金」，顯係認為出租人為全體共有人，但該書
        狀又主張出租人不以所有人為限，因此被上訴人基於共同出租人地位請求調
        整租金，是以被上訴人之主張即有矛盾。被上訴人提出之八十四年六月十八
        日共有土地推選代表人同意書，僅有影本而無原本，且縱提出原本，亦未提
        出當年土地登記簿謄本，以供比對是否確係全體共有人出具，依原審判決附
        表一所載推選代表人同意書之共有持分權利人及合法繼承人，與附表二之人
        所載土地登記簿謄本上載之共有人，二者之人數暨姓名，有頗多差異之處，
        更遑論其上之蓋章是否確係本人印章，上訴人實無從確認其真實性如何。
  （三）該同意書記載之授權事項第一點為「有關土地出租、出售，授權接洽處理租
        金之收配，及土地改良等一切行為」，依其文義，縱認被上訴人獲系爭土地
        全體共有人之授權，授權之範圍僅及於租金之收取分配，並未授權其得以出
        租人之地位，與人訂立契約，故上訴人對之交付租金，僅係為達到清償該租
        金債務之法律上效果，交付租金之行為，並不等於上訴人與被上訴人之間即
        有租賃關係存在。何況自八十二年下期起，共有人即未派員前來收取租金，
        為此上訴人甲○○並於八十四年六月間以存證信函督促該共有人收取租金之
        代表人廖學古先生並表示如未前來收取，將提存法院等語。迨八十六年七月
        間上訴人甲○○分別收到：(1)廖學時以主任委員自居之台中四支郵局第二０
        ０號存證信函，表示自八十七年起未簽訂契約，自即日起終止契約。(2)廖學
        古先生之台中中清路郵局第二三三號存證信函，略以於八十四年共有人大會
        改選戊○○為代表人，如欲繳納租金請與代表人接洽，(3)唯廖學時又來通知
        共有人大會已於八十六年四月二十日成立，推選其為主任委員等語。一時之
        間，何人有代為收取租金之權利，實難認定。
  （四）被上訴人既然主張其依推選代表人同意書，代表全體共有人出租，租賃關係
        是存在於被上訴人與上訴人之間，其他共有人與上訴人沒有租賃關係，且與
        選定當事人無關，則應無選定當事人之問題。被上訴人既非租賃契約之當事
        人，並非出租人，其本於出租人之地位有所請求，顯無理由。
  （五）系爭土地係由廖啟足等人所共有，上訴人固確向系爭土地之共有人承租系爭
        土地，此已年代久遠，雙方並曾因爭議，而於六十四年三月九日，舉行座談
        會議，達成協議，簽訂合約，依合約第三條約定：「自陸貳年第貳期起土地
        租金依政府公告地價每坪壹仟元以下每年租金按公告地價百分之四計算租金
        。如公告地價每坪在壹仟元以上者，每年按公告地價百分之三計算租金。」
        協議既成，雙方信守執行，本無任何爭議，雖出租、承租雙方因病老生死，
        各有繼承、轉讓，但租金之繳納，均奉守約定，依公告地價之調整，如期如
        數繳付，並無爭議，且兩造於六十四年間簽訂合約議定租金計算調整基準時
        ，系爭土地早已編列為商業區，因此編列為商業區早在當年議定租金調整計
        算方式之時，即已參酌在列，公告地價調整，租金隨之調整，逐年調整租金
        應合事理，不必再由法院調整。
  三、證據：提出合約書一件、存證信函二件、信函一件、基地租賃契約書一件。
乙、被上訴人方面：
  一、聲明：上訴駁回。
  二、陳述：
  （一）被上訴人共有坐落台中市○○區○○段九三○地號等三十八筆土地（包括系
        爭土地）於民國七十二年六月二日以前係推舉訴外人廖學炳為共有人之代表
        人，並由該共有人之代表人負責將共有土地出租、收益、改良即訴訟之一切
        行為，嗣因原代表人廖學炳於七十二年六月二日病故，乃推舉訴外人廖學古
        為繼任該土地共有人之代表人，並授權廖學古將該共有土地出租、收益、改
        良即為訴訟上之一切行為，即係由廖學古與上訴人訂立租約，之後該共有土
        地之租金均由廖學古收取，且上訴人亦屢次將該租金提存於廖學古，並經廖
        學古領取，至八十四年因為廖學古年紀大，於六月十八日辭去代表人之職，
        並經共有人推舉被上訴人戊○○為該六十三筆土地（因分割增加筆數）之代
        表人，即為簽署推選同意書之同時，就改由被上訴人為代表人被上訴人承受
        原代表人與上訴人之租賃關係，廖學古與上訴人之租約終止。八十四年之該
        次會議，雖該系爭土地共有人有一部份已死亡，而迄未辦理繼承登記，但由
        其繼承人出席開會並推選被上訴人為代表，授權被上訴人管理出租該六十三
        筆土地，縱系爭土地之共有人有少數未出席參加會議，但被上訴人已獲多數
        共有人推選為代表，且未參與推選之共有人亦無何異議，故戊○○經合法推
        選後，承受原來之租約，故毋庸與上訴人訂約，之後該共有土地之租金均由
        被上訴人收取，而承租人之租金亦以被上訴人戊○○為提存物受取人，由此
        可見該土地之承租人亦認定被上訴人為出租人。故本件之租賃關係是存在於
        被上訴人戊○○與上訴人之間，上訴人與其他共有人間沒有直接租賃關係。
  （二）系爭土地其中被上訴人之先父廖學慶應有部分為十八萬分之三八七七，雖被
        上訴人之先父廖學慶於八十六年十一月八日死亡，迄未將土地應有部分辦理
        繼承登記，惟繼承人自繼承開始時，除民法另有規定外，承受被繼承人財產
        上之一切權利義務，因此被上訴人對於出租與上訴人等之共有土地有共有權
        存在，而屬共同利益人，且依上揭共有土地（基地）推選代表人同意書記載
        有關共有土地工作事宜授權事項，列計如左：「一、有關土地出租、出售授
        權接洽處理租金之收配及土地改良之一切行為。二、共有基地（即共有持份
        土地）依法要出售時，必須開大會通過後始得處理之。三、有關出租收益而
        調解或與訴訟之一切行為」，故於租賃關係存續中關於租賃上權利之行使，
        概由出租人行使之，且出租人原不以所有人為限，因此被上訴人本於管理系
        爭共有土地之地位，繼續將該土地出租予上訴人，並向上訴人請求調整租金
        ，於法並無不合。又被上訴人係按推選代表人同意書第三點，提起本件調整
        租金，與民事訴訟法第四十一條選定當事人無關。
  （三）民國六十四年四月三日之合約書雖有調整租金之約定，但並不影響被上訴人
        請求調整租金之權利，且至今社會經濟環境均已變遷，該項租金之約定顯欠
        公平合理。上訴人等人承租系爭建地，係作為店舖基地使用，均為建築鋼筋
        混凝土造三層或四層樓房，並從事經營商業，附近有超商、診所、小學、戶
        政事務所、製帽工廠、菜市場、農會辦事處、銀行，尤其系爭土地對面全成
        診所，租金係按申報地價年息百分之八計算，至於與訴外人徐星旺之租約條
        件，目前仍在洽談。今因上訴人等人已將租金提存至八十九年十二月三十一
        日止，因此請求上訴人等人自九十年一月一日起就所承租土地之全年租金，
        調整為上訴人己○○、丁○○、甲○○、乙○○、丙○○、庚○○各為五萬
        七千零四十九元、四萬六千零二十四元、三萬九千一百六十一元、三萬八千
        一百二十七元、七萬五千一百一十二元、三萬五千六百八十一元（原審判決
        被上訴人請求調整上訴人己○○、丁○○、甲○○、乙○○、丙○○、庚○○全年租金分別超過五萬七千零四十九元、四萬六千零二十四元、三萬九千
        一百六十一元、三萬八千一百二十七元、七萬五千一百一十二元、三萬五千
        六百八十一元之部分均駁回，被上訴人就此未提起附帶上訴而確定）。
  三、證據：提出土地登記謄本、地價謄本四件、台中市都市計畫土地使用分區證明
      書、存證信函、照片三張、共有土地推選代表人同意書、本院八十七年度存字
      第三三八三號提存通知、共有土地租賃契約書、西屯區○○段九三○地號等筆
      共有基地共有人臨時會議記錄影本、共有土地（基地）推選代表人同意書影本
      、以廖學古為提存物受取人之提存書影本及領取提存物請求書影本各十五件、
      以被上訴人戊○○為提存物受取人之提存書影本及領取提存物請求書影本各七
      件、共有土地租賃契約影本。
丙、原審依職權至現場履勘製有勘驗筆錄、現場圖及照片。
    理      由
一、被上訴人主張略以系爭土地等部分共有人於民國八十四年六月十八日開會授權其
    繼任訴外人廖學古為系爭土地等出租、收益、改良及訴訟之一切行為，未參與推
    選之共有人亦無何異議，而被上訴人亦因繼承取得系爭土地之應有部分，故被上
    訴人經合法推選後，承受原來之租約，其後該共有土地之租金均由其收取，上訴
    人亦屢次將該租金提存於被上訴人，故本件之租賃關係是存在於被上訴人戊○○
    與上訴人間，上訴人與其他共有人間沒有直接租賃關係，被上訴人繼續將該土地
    出租予上訴人，並向上訴人請求調整租金，於法並無不合。民國六十四年四月三
    日之合約書雖有調整租金之約定，但社會經濟環境已變遷，並不影響被上訴人請
    求調整租金之權利，爰請求上訴人自九十年一月一日起就所承租土地之全年租金
    ，調整為上訴人己○○、丁○○、甲○○、乙○○、丙○○、庚○○各為五萬七
    千零四十九元、四萬六千零二十四元、三萬九千一百六十一元、三萬八千一百二
    十七元、七萬五千一百一十二元、三萬五千六百八十一元（原審判決被上訴人請
    求調整上訴人己○○、丁○○、甲○○、乙○○、丙○○、庚○○全年租金分別
    超過五萬七千零四十九元、四萬六千零二十四元、三萬九千一百六十一元、三萬
    八千一百二十七元、七萬五千一百一十二元、三萬五千六百八十一元之部分均駁
    回，被上訴人就此未提起附帶上訴而確定）。上訴人則抗辯略以，其就系爭土地
    之租賃契約並無一方得以事實行為或意思表示繼受契約當事人之地位，故租約係
    存在於系爭土地全體共有人之間，並非存在於被上訴人間，而被上訴人提出之八
    十四年六月十八日共有土地推選代表人同意書，無從確認是否真正，被上訴人既
    非租賃契約之當事人，其本於出租人之地位有所請求，顯無理由，又調整租金於
    契約書中已有規定，不必再由法院調整等語。
二、系爭土地於民國六十四年四月三日由訴外人廖學炳、廖學潤、廖學慶、廖學能等
    人為出租人代表（人），與承租人代表訴外人廖進應、廖繼培、廖坤煌、張依丙
    訂立合約，分六條記載，第一條約定五十九年第二期起至六十年第二期止之租額
    給付標準，第二條約定六十一年第一期起至六十二年第一期止之租額給付標準，
    第三條復約定：「自陸貳年第貳期起土地租金依政府公告地價每坪壹仟元以下每
    年租金按公告地價百分之四計算租金。如公告地價每坪在壹仟元以上者，每年按
    公告地價百分之三計算租金」之給付標準，第四條、第五條、第六條分別約定地
    上物修繕、其他共有人之收租及干涉承租人地上物修繕由出租人代表負責、及租
    金收據收租人載明為廖學炳等五人。嗣出租、承租雙方因病老生死，各有繼承、
    轉讓，但租金之繳納，至民國八十二年上期以前均依該約定依公告地價之調整，
    且系爭土地之租賃契約並無期限等情，為兩造所不爭，復據上訴人提出合約書一
    紙在卷可按，堪信真實。依該合約書內容記載，系爭土地之租賃關係至少於民國
    五十九年已經存在，且該合約書並未載明一般租賃契約常見之租賃標的即土地坐
    落及大小，僅在約定過去及將來之租金給付標準，及地上物修繕、其他共有人之
    收租及干涉承租人地上物修繕由出租人代表負責、及租金收據收租人載明為廖學
    炳等五人，參以訴外人廖學炳、廖學潤、廖學慶、廖學能等人曰「出租人代表（
    人）」，並非「出租人」，故該合約書應非訴外人廖學炳等四人自任出租人與承
    租人訂定租賃契約，而係由訴外人廖學炳等四人，就先前業已存在於共有人即出
    租人等多數人，與承租人間之未定期限租賃契約，代理共有人即出租人與承租人
    為關於租賃細節之約定。
三、系爭土地共有出租人之原代表人廖學炳於七十二年六月二日病故，共有人乃推舉
    訴外人廖學古為繼任該土地共有人之代表人，並授權廖學古將該共有土地出租、
    收益、改良及為訴訟上之一切行為，至八十四年因為廖學古年紀大，於八十四年
    六月十八日辭去代表人之職，並經共有人推舉被上訴人戊○○為該六十三筆土地
    （因分割增加筆數）之代表人，並授權廖學古將該共有土地出租、收益、改良及
    為訴訟上之一切行為等情，固據被上訴人提出推選土地共有代表人同意書附推選
    人名冊二份影本在卷可按。惟查，被上訴人據以主張系爭土地之租賃契約於八十
    四年六月十八日推選後，或稱由被上訴人承受原來之租約（參本院九十一年十二
    月十七日訊問筆錄）等語，或稱改由被上訴人與上訴人成立新的之租約，廖學古
    與上訴人的租約終止（參本院九十二年一月二十四日訊問筆錄）等語，已嫌矛盾
    。次查，依八十四年六月十八日推選同意書所載，係推選被上訴人為繼任土地共
    有代表人，且其授權之範圍為：「一、有關土地出租、出售，授權接洽處理租金
    之收配及土地改良之一切行為。二、共有基地（即共有持份土地）依法要出售時
    ，必須開大會通過後始得處理之。三、有關出租收益而調解或與訴訟之一切行為
    」，依其第一項係記載「有關」出租、出售，授權「接洽處理租金之收配」，及
    第二項出售須經大會通過，第三項有關出租收益之一切行為參合以觀，並非授權
    被上訴人為出租或出售之行為，而係授權被上訴人為既有之租賃契約或將來買賣
    契約訂立之相關行為而已，可知系爭土地之出租人，仍係共有人全體，七十二年
    被推選之廖學古及八十四年被推選之被上訴人，均僅係繼任六十四年廖學炳等四
    人之權限，代理共有人即出租人與承租人為有關租賃之事宜。況且租賃契約主體
    之變更，屬於更改或契約承擔之性質，非得契約原當事人之同意不得為之，最高
    法院六十九年臺上字第二一八三號判例可資參照，上訴人既否認曾同意出租人之
    變更，被上訴人亦未提出極積證據證明上訴人之同意，其所提出上訴人等系爭土
    地八十二年下期至八十七年第一期提存租金之提存通知書影本，雖可見上訴人先
    後以廖學古及被上訴人為提存租金之收取人，惟依前揭推選同意書之文意，亦僅
    能證明廖學古及被上訴人為前後任代理收取租金之人，尚難推斷被上訴人即係唯
    一出租人。故被上訴人以其經過歷次之推選，主張其取得系爭土地唯一之出租人
    地位云云，自屬無據。
四、系爭土地其中被上訴人之先父廖學慶應有部分為十八萬分之三八七七，雖被上訴
    人之先父廖學慶於八十六年十一月八日死亡，迄未將土地應有部分辦理繼承登記
    等情，有土地登記簿謄本在卷可按，復為兩造所不爭，被上訴人繼承原出租人廖
    學慶之租賃關係，成為系爭土地出租人之一，惟被上訴人既主張其為唯一出租人
    ，又不主張為選定當事人，自無選定當事人之問題。又按租金之給付，為租賃契
    約之要素，提高租金額，乃租賃契約給付租金之權利義務內容之變更，故調整租
    金之訴，為形成之訴，多數出租人共同將其共有之土地，出租他人而訴求調整租
    金，其訴訟標的之法律關係，對於全體出租人自屬必須合一確定。系爭土地為被
    上訴人與訴外人廖樹發等一百九十五人共有（登記次序四八及一三九所有權人皆
    記載「廖學濕」，姑以二人計算，下同），所有權人登記日期在八十四年六月十
    八日以前者有一百五十二人，原因發生日期在八十四年六月十八日以前者有一百
    八十三人，有系爭土地九十一年土地登記簿謄本可稽。而被上訴人提出之八十四
    年六月十八日推選同意書，其所附推選人名冊人數有一百七十六人（惟其中四人
    未蓋章），其中與土地登記簿謄本記載之所有權人一致者僅有七十餘人，自難證
    明全體共有人均參與該次推選。則被上訴人以唯一出租人之地位提起本件調整租
    金之訴，即無理由。
五、再按不動產租賃契約未定有存續期間，業主對於租戶要求增租，除依法令規定或
    訂有特約應受限制外，本不禁止，但應增與否及增加若干，為事實審法院斟酌一
    切情況，自由裁量之職權，最高法院十八年上字第二八一二號判例可資參照。依
    該判例反面解釋，如租賃契約當事人間就租金之增減已有特約，即應受特約之限
    制。若租賃契約經當事人雙方約定租金土地價之昇降均按地價年息一定比率計算
    ，已可機動而調整，並無再為增加之必要，最高法院七十一年度臺上字第五○八
    八號判決可資參照。本件租賃契約既於六十四年三月九日，經承租人與出租人代
    表約定：「自陸貳年第貳期起土地租金依政府公告地價每坪壹仟元以下每年租金
    按公告地價百分之四計算租金。如公告地價每坪在壹仟元以上者，每年按公告地
    價百分之三計算租金」，已可機動而調整，自無再以訴訟請求調整租金之必要，
    其訴請調整租金，亦無理由。
六、從而，被上訴人主張系爭土地之租金應調整為上訴人己○○、丁○○、甲○○、
    乙○○、丙○○、庚○○各為五萬七千零四十九元、四萬六千零二十四元、三萬
    九千一百六十一元、三萬八千一百二十七元、七萬五千一百一十二元、三萬五千
    六百八十一元為無理由，不應准許。原審判命上訴人應按上揭數額給付每年之租
    金，自有未洽。上訴意旨指摘原判決此部分不當，求予廢棄改判，為有理由，自
    應由本院將原判決此部分廢棄改判，如主文第二項所示。
七、兩造間其餘訴訟資料及攻擊防禦方法，經本院審酌後，認與判決結果尚不生影響
    ，無一一論述必要，附此敘明。
八、據上論結，本件上訴為有理由，依民事訴訟法第四百三十六條之一第三項、第四
    百五十條、第七十八條，判決如主文。
中      華      民      國    九十二    年      五      月     三十     日
                            臺灣臺中地方法院民事第一庭
~B審判長法官  林清鈞
~B法      官  呂麗玉
~B法      官  陳宗賢
右為正本係照原本作成
不得上訴。
中      華      民      國    九十二    年      五      月     三十     日
~B法院書記官


司法院資訊處製作；財團法人民間司法改革基金會備份。
